---
title: "Algorytmy danych geoprzestrzennych"
subtitle: "Operacje geometryczne"
author: "Krzysztof Dyba"
format: 
  revealjs:
    slide-number: c/t
    incremental: true
    embed-resources: true
css: _style.css
---

```{r}
library("terra")
set.seed(1)
```

## Operacje geometryczne

**Operacje geometryczne** to zbiór technik stosowanych do przetwarzania i
analizowania danych wektorowych.

Umożliwiają one wykonywanie różnych zadań, takich jak tworzenie, modyfikowanie,
łączenie, uproszczenie czy transformacje geometrii obiektów wektorowych.

## Generowanie punktów

```{r}
n = 100
zakres = c(xmin = 0, xmax = 100, ymin = 0, ymax = 100)
x_wsp = runif(n, zakres["xmin"], zakres["xmax"])
y_wsp = runif(n, zakres["ymin"], zakres["ymax"])
mat = matrix(c(x_wsp, y_wsp), ncol = 2)
```

```{r}
pts = vect(mat)
plot(pts)
```

## Generowanie punktów

**R**

```r
n = 100
zakres = c(xmin = 0, xmax = 100, ymin = 0, ymax = 100)
x_wsp = runif(n, zakres["xmin"], zakres["xmax"])
y_wsp = runif(n, zakres["ymin"], zakres["ymax"])
mat = matrix(c(x_wsp, y_wsp), ncol = 2)
```

**Python**

```python
import random
n = 100
zakres = {"xmin": 0, "xmax": 100, "ymin": 0, "ymax": 100}
x_wsp = []
y_wsp = []
for _ in range(n):
  x_wsp.append(random.uniform(zakres["xmin"], zakres["xmax"]))
  y_wsp.append(random.uniform(zakres["ymin"], zakres["ymax"]))
mat = list(zip(x_wsp, y_wsp))
```

## Generowanie punktów w poligonach

1. Wygenerowanie punktu w zasięgu poligonu
2. Sprawdzenie czy punkt znajduje się w poligonie

::: {.fragment}
```r
n = 10
licznik = 1
lista = list()

while (licznik <= n) {
  x = runif(1, zakres["xmin"], zakres["xmax"])
  y = runif(1, zakres["ymin"], zakres["ymax"])
  pt = vect(cbind(x, y))
  warunek = relate(pt, poly, relation = "within")
  if (isTRUE(warunek)) {
    lista = append(lista, pt)
    licznik = licznik + 1
  }
}
```
:::

## Generowanie punktów w poligonach

```{r warning=FALSE}
poly = vect("POLYGON ((30 10, 10 40, 40 40, 30 10))")
smp = spatSample(as.polygons(ext(poly)), size = 19)
idx = relate(smp, poly, relation = "within")
```

```{r}
plot(poly, border = "blue")
plot(smp[idx], col = "blue", add = TRUE)
plot(smp[!idx], col = "grey", alpha = 0.7, add = TRUE)
```

## Tworzenie geometrii

```{r}
plot(pts, main = "Linia")
idx = c(60, 66, 84, 57, 45, 31, 25)
l = as.lines(pts[idx])
plot(l, col = "red", lwd = 2, add = TRUE)
text(46, 21, "P1")
text(26, 80, "P7")
```

## Tworzenie geometrii

```{r warning=FALSE}
plot(pts, main = "Poligon")
idx = c(68, 59, 13, 8, 36, 37, 46, 68)
poly = as.polygons(as.lines(pts[idx]))
plot(poly, col = "red", border = NULL, add = TRUE)
text(62, 25, "P1")
text(71, 25, "P8")
```

## Tworzenie geometrii

**Well-known text (WKT)**

```
POLYGON ((40 30, 60 30, 50 55, 40 30))
LINESTRING (50 30, 50 15)
MULTIPOINT ((45 43), (55 43), (42 34), (58 34))
```

```{r}
poly = vect("POLYGON ((40 30, 60 30, 50 55, 40 30))")
l = vect("LINESTRING (50 30, 50 15)")
p = vect("MULTIPOINT ((45 43), (55 43), (42 34), (58 34))")
plot(poly, col = "darkgreen", border = NA, xlim = c(30, 70), ylim = c(15, 55),
     mar = c(1.5, 12, 1, 0))
plot(l, col = "brown", lwd = 8, add = TRUE)
plot(p, col = "red", cex = 2, add = TRUE)
```

## Generowanie siatki

```{r}
n = 10
mat = matrix(rep(NA, times = 2 * n^2), ncol = 2)
iter = 1
for (x in seq(1, 100, by = 10)) {
  for (y in seq(1, 100, by = 10)) {
    mat[iter, ] = c(x, y)
    iter = iter + 1
  }
}
```

```{r}
pts_grid = vect(mat)
plot(pts_grid, main = "Punkty")
```

## Generowanie siatki

::::: columns
::: {.column width="50%"}
**R**

```r
n = 10
mat = matrix(rep(NA, times = 2 * n^2),
             ncol = 2)
iter = 1

for (x in seq(1, 100, by = 10)) {
  for (y in seq(1, 100, by = 10)) {
    mat[iter, ] = c(x, y)
    iter = iter + 1
  }
}
```
:::

::: {.column width="50%"}
**Python**

```python
n = 10
lista = []
counter = 0

for x in range(1, 101, 10):
    for y in range(1, 101, 10):
        lista.append([x, y])
        counter += 1
```
:::
:::::

::: {.fragment}
**1. Jakie są różnice między tymi dwoma blokami kodu?**
:::
::: {.fragment}
**2. Alternatywne podejście w R?**
:::

## Generowanie siatki

```{r}
rast_grid = rast(pts_grid)
poly_grid = as.polygons(rast_grid)
plot(poly_grid, main = "Poligony")
```

## Zakres przestrzenny

**Zakres przestrzenny** (minimalny prostokąt ograniczający, obwiednia) to
prosta geometryczna reprezentacja zasięgu przestrzennego obiektów. Jest to
najmniejszy prostokąt, który całkowicie pokrywa obiekty, a jego boki są
równoległe do osi układu współrzędnych.

::: {.nonincremental}
Zakres przestrzenny jest definiowany przez cztery wartości:

- Minimalna długość geograficzna (`X_min`).
- Maksymalna długość geograficzna (`X_maks`).
- Minimalna szerokość geograficzna (`Y_min`).
- Maksymalna szerokość geograficzna (`Y_maks`).
:::

## Zakres przestrzenny

```{r}
plot(pts[50:65], xlim = c(0, 100), ylim = c(0, 100))
bbox = ext(pts[50:65])
plot(bbox, col = NA, border = "red", lwd = 2, lty = 2, add = TRUE)
```

```
SpatExtent : 7.067, 91.287, 7.527, 89.509 (xmin, xmax, ymin, ymax)
Powierzchnia: 6904 m^2
```

## Obrócony prostokąt ograniczający

**Obrócony prostokąt ograniczający** (*minimal bounding rotated rectangle*) to
najmniejszy prostokąt, który całkowicie pokrywa obiekty, przy czym prostokąt
może się obracać, aby osiągnąć minimalną powierzchnię.

## Obrócony prostokąt ograniczający

```{r}
plot(pts[50:65], xlim = c(0, 100), ylim = c(0, 100))
r_bbox = minRect(pts[50:65])
plot(r_bbox, col = NA, border = "red", lwd = 2, lty = 2, add = TRUE)
```

```
Powierzchnia: 6856 m^2
```

## Minimalne koło ograniczające

```{r}
plot(pts[50:65], xlim = c(0, 100), ylim = c(0, 100))
bc = minCircle(pts[50:65])
plot(bc, col = NA, border = "red", lwd = 2, lty = 2, add = TRUE)
```

```
Powierzchnia: 6910 m^2
```

## Otoczka wypukła

**Otoczka wypukła** to obiekt geometryczny, który reprezentuje najmniejszy
wielokąt wypukły. Można to porównać do rozciągania gumy wokół gwoździ.

::: {.nonincremental}
::: {style="font-size: 85%;"}
**Przykładowe algorytmy:**

- Gift Wrapping (Jarvis March): $O(nh)$
- Graham's Scan: $O(n \log n)$
- QuickHull: $O(n \log n)$
- Monotone Chain (Andrew's Algorithm): $O(n \log n)$
- Chan's Algorithm: $O(n \log h)$
:::
:::

```
n - liczba punktów wejściowych
h - liczba punktów na otoczce
```

## Otoczka wypukła

```{r}
ch = convHull(pts)
plot(pts)
plot(ch, border = "red", add = TRUE)
```

## Bufor

```{r warning=FALSE}
smp = spatSample(as.polygons(ext(pts)), size = 30)
buf = buffer(smp, width = 6)
plot(buf)
plot(smp, add = TRUE)
```

## Łączenie geometrii

```{r}
dissolve = disagg(aggregate(buf))
plot(dissolve, border = rainbow(15))
```

## Centroidy

```{r}
cent = centroids(dissolve, inside = FALSE)
plot(dissolve, border = rainbow(15))
plot(cent, add = TRUE)
```

## Centroidy

```{r}
poly = vect("POLYGON ((10 10, 40 10, 40 40, 35 15, 15 15, 10 40, 10 10))")
cent1 = centroids(poly, inside = FALSE)
cent2 = centroids(poly, inside = TRUE)
```

::::: columns
::: {.column width="50%"}
Centroid rzeczywisty

```{r}
plot(poly, col = "lightblue", mar = c(1.3, 0, 0, 0))
plot(cent1, cex = 1.6, add = TRUE)
```
:::

::: {.column width="50%"}
::: {.fragment}
Punkt na powierzchni

```{r}
plot(poly, col = "lightblue", mar = c(1.3, 0, 0, 0))
plot(cent2, cex = 1.6, add = TRUE)
```
:::
:::
:::::

\
Centroid nie gwarantuje, że będzie znajdował się wewnątrz geometrii.

## Centroidy

Lokalizacja centroidów rzeczywistych i punktów na powierzchni nie jest
identyczna.

```{r}
f = system.file("ex/lux.shp", package = "terra")
v = vect(f)
c1 = centroids(v, inside = FALSE)
c2 = centroids(v, inside = TRUE)
```

```{r}
plot(v, mar = c(1.5, 12, 0, 0))
plot(c1, col = "darkgreen", add = TRUE)
plot(c2, col = "brown", add = TRUE)
labels = c("Rzeczywisty\ncentroid", "Punkt na\npowierzchni")
add_legend("topright", legend = labels, pch = 20, col = c("darkgreen", "brown"),
           cex = 0.7, pt.cex = 1.4, bty = "n")
```

## Poligony Voronoi

```{r}
vor = voronoi(pts, bnd = ext(pts) + 10)
plot(vor, col = rainbow(15))
plot(pts, add = TRUE)
```

## Transformacje geometryczne

- Przesunięcie
- Przeskalowanie
- Transpozycja
- Odbicie
- Obrócenie

## Przesunięcie

```{r}
poly = vect("POLYGON ((40 30, 60 30, 50 40, 40 30))")
poly2 = shift(poly, dx = 10, dy = 5)

plot(poly, lty = 2, xlim = c(40, 70), ylim = c(30, 45),
     main = "Δx = 10  Δy = 5", mar = c(1.5, 3, 1.5, 0))
plot(poly2, col = "lightblue", add = TRUE)
```

```
                          x  y                   x  y
                    [1,] 40 30             [1,] 50 35
                    [2,] 60 30             [2,] 70 35
                    [3,] 50 40    ---->    [3,] 60 45
                    [4,] 40 30             [4,] 50 35
```

## Przeskalowanie

```{r}
poly = vect("POLYGON ((40 30, 60 30, 50 40, 40 30))")
poly2 = rescale(poly, fx = 0.5, fy = 0.5)
cent = centroids(as.polygons(ext(poly)))

plot(poly, lty = 2, xlim = c(40, 60), ylim = c(30, 40),
     main = "Δx = 0.5  Δy = 0.5")
plot(poly2, col = "lightblue", add = TRUE)
plot(cent, col = "red", add = TRUE)
```

```
                  współczynnik * (wierzchołek - centroid) + centroid
```

## Transpozycja

```{r}
poly = vect("POLYGON ((40 30, 60 30, 50 40, 40 30))")
poly2 = t(poly)

plot(poly, lty = 2, xlim = c(30, 60), ylim = c(30, 60),
     mar = c(1.5, 12, 0, 0))
plot(poly2, col = "lightblue", add = TRUE)
```

```
                              x  y                   x  y
                        [1,] 40 30             [1,] 30 40
                        [2,] 60 30             [2,] 30 60
                        [3,] 50 40    ---->    [3,] 40 50
                        [4,] 40 30             [4,] 30 40
```

## Odbicie

```{r}
poly = vect("POLYGON ((40 30, 60 30, 50 40, 40 30))")
poly2 = flip(poly, direction = "vertical")

plot(poly, lty = 2, xlim = c(40, 60), ylim = c(20, 40),
     main = "Odbicie pionowe")
plot(poly2, col = "lightblue", add = TRUE)
```

```
            Odbicie poziome: (2a - x, y), gdzie a to linia wertykalna
            Odbicie pionowe: (x, 2b - y), gdzie b to linia horyzontalna
```

## Obrócenie

```{r}
poly = vect("POLYGON ((40 30, 60 30, 50 40, 40 30))")
poly2 = spin(poly, angle = 90, x0 = 50, y0 = 40)

plot(poly, lty = 2, xlim = c(30, 60), ylim = c(30, 50),
     main = "θ = 90°  x0 = 50  y0 = 40")
plot(poly2, col = "lightblue", add = TRUE)
```

## Inne operacje

- Statystyki geometrii, np. długość, obwód, powierzchnia, liczba wierzchołków
- Walidacja i naprawa geometrii
- Usuwanie zduplikowanych wierzchołków
- Uzupełnienie dziur w poligonach
- Reprojekcje
- ...

